ACORDAO-COMPLETO-2396565

ACÓRDÃO 7350/2020 ATA 23/2020 - SEGUNDA CÂMARA

VISTOS, relatados e discutidos estes autos que tratam, nesta fase processual, de recursos de reconsideração em face do Acórdão 10133/2017-TCU-Segunda Câmara, relatora a Ministra Ana Arraes,
ACORDAM os Ministros do Tribunal de Contas da União, em sessão da 2ª Câmara, ante as razões expostas pelo Relator, em:
9.1 não conhecer do recurso de reconsideração interposto pelo Município de Bom Despacho (MG) ;
9.2 conhecer do recurso de reconsideração interposto pela Construtora Valadares Gontijo S/A, nos termos dos artigos 32, inciso I, e 33 da Lei 8.443, de 16 de julho de 1992, c/c o art. 285 do Regimento Interno, suspendendo-se os efeitos do Acórdão 10133/2017-TCU-Segunda Câmara, à exceção da segunda parte do item 9.2 e de todo o item 9.6;
9.3 alterar o item 9.12 do Acórdão 10133/2017-TCU-Segunda Câmara para que passe a apresentar a seguinte redação:
9.12. determinar à Codevasf que, respeitado o direito à ampla defesa e ao contraditório na forma das normas aplicáveis, busque junto ao município de Bom Despacho/MG a devolução da importância de R$ 65.563,63 (sessenta e cinco mil, quinhentos e sessenta e três reais e sessenta e três centavos) , referente ao saldo do Convênio 1.93.05.0030-00 (Siafi 553.881) ; 
9.4 restituir os autos à Secretaria de Recursos para que se manifeste quanto ao mérito do recurso interposto pela Construtora Valadares Gontijo S/A.

Recurso de reconsideração contra decisão que julgou as contas dos recorrentes irregulares, condenou-os em débito e aplicou-lhes multa em razão da impugnação parcial das despesas custeadas com recursos do convênio  que teve por objeto a execução de obras para canalização do Córrego dos Machados, no âmbito do Programa de Revitalização da Bacia Hidrográfica do Rio São Francisco.

Segunda Câmara

Município de Bom Despacho (MG).

3. Responsáveis/Recorrentes:
3.1. Responsáveis: Construtora Valadares Gontijo S/A (CNPJ 41.829.870/0001-55); Haroldo de Sousa Queiroz (CPF XXX.050.606-XX)
3.2. Recorrentes: Município de Bom Despacho (MG) (CNPJ 18.301.002/0001-86); Construtora Valadares Gontijo S/A (CPF 41.829.870/0001-55).

13.1. Ministros presentes: Ana Arraes (Presidente), Aroldo Cedraz e Raimundo Carreiro (Relator).
13.2. Ministro-Substituto convocado: Marcos Bemquerer Costa.
13.3. Ministro-Substituto presente: André Luís de Carvalho.

RAIMUNDO CARREIRO

Ministra Ana Arraes.

Trata-se de recursos de reconsideração interpostos pelo Município de Bom Despacho/MG (peça 211) e pela Construtora Valadares Gontijo S/A (peças 213 a 215) em face do Acórdão 10133/2017-TCU-Segunda Câmara (peça 171) , relatora a Ministra Ana Arraes.
A Tomada de Contas Especial julgada mediante o acórdão recorrido tratou de irregularidades na utilização de recursos federais repassados ao município por meio do Convênio n.º 1.93.05.0030-00 (peça 1, p. 48/66 e p. 88/92) firmado com a Companhia de Desenvolvimento dos Vales do São Francisco e do Parnaíba (Codevasf) . O objeto do ajuste era a execução de obras para canalização do Córrego dos Machados, no âmbito do Programa de Revitalização da Bacia Hidrográfica do Rio São Francisco. Foram repassados R$ 4.164.889,10 ao município (peça 1, p. 110/120; peça 54, p. 63; peça 55, p. 62; peça 56, p. 53; peça 57, p. 90; e peça 59, p. 5) . A contrapartida montou a R$ 462.765,41 (peça 1, p. 611) . 
Verificou-se superfaturamento no valor de R$ 1.061.261,19, em valores históricos, referentes ao Contrato nº  048/2006.
A DECISÃO RECORRIDA
O Tribunal decidiu (peça 171) : 
ACORDAM os ministros do Tribunal de Contas da União, reunidos em sessão da 2ª Câmara, ante as razões expostas pela relatora e com fundamento nos arts. 1º, inciso I, 12, III, 16, inciso III, alíneas "b" e "c" e §§ 1º e 2º, 19, 23, inciso III, 26, 28, inciso II, 57 e 58, inciso II, da Lei 8.443/1992 c/c os arts. 214, inciso III, alínea "a", e 217 do Regimento Interno, em: 
9.1. rejeitar as alegações de defesa de Haroldo de Sousa Queiroz e da Construtora Valadares Gontijo S/A;
9.2. acatar as justificativas da Construtora Valadares Gontijo S/A e, parcialmente, as de Haroldo de Sousa Queiroz;
9.3. julgar irregulares as contas de Haroldo de Sousa Queiroz e de Construtora Valadares Gontijo S/A;
9.4. condená-los solidariamente ao recolhimento aos cofres da Companhia de Desenvolvimento dos Vales do São Francisco e do Parnaíba - Codevasf dos valores a seguir discriminados, atualizados monetariamente e acrescidos de encargos legais das datas indicadas até a data do pagamento:	
	VALOR ORIGINAL DÉBITO
 (R$) 
	DATA DA OCORRÊNCIA

	200.244,62
	30/6/2006

	78.305,85
	4/8/2006

	1.326,14
	21/9/2006

	102.544,42
	17/10/2006

	210.515,43
	21/11/2006

	31.376,85
	31/1/2007

	275.510,72
	3/12/2007

	145.124,78
	20/12/2007

	16.312,38
	10/3/2008

9.5. aplicar-lhes multas individuais de R$ 100.000,00 (cem mil reais) , a serem recolhidas aos cofres do Tesouro Nacional, com atualização monetária calculada da data deste acórdão até a data do pagamento, se este for efetuado após o vencimento do prazo abaixo estipulado;
9.6. aplicar a Haroldo de Sousa Queiroz multa de R$ 15.000,00 (quinze mil reais) , a ser recolhida aos cofres do Tesouro Nacional, com atualização monetária calculada da data deste acórdão até a data do pagamento, se este for efetuado após o vencimento do prazo abaixo estipulado;
9.7. fixar prazo de 15 (quinze) dias, a contar das notificações, para comprovação, perante o Tribunal, do recolhimento das dívidas acima imputadas;
9.8. autorizar a cobrança judicial das dívidas, caso não atendidas as notificações;
9.9. autorizar o pagamento das dívidas em até 36 (trinta e seis) parcelas mensais consecutivas, caso venha a ser solicitado pelos responsáveis antes do envio do processo para cobrança judicial;
9.10. fixar o vencimento da primeira parcela em 15 (quinze) dias, a contar do recebimento das notificações, e o das demais a cada 30 (trinta) dias, com incidência dos encargos legais sobre o valor de cada parcela; 
9.11. alertar aos responsáveis que a inadimplência de qualquer parcela acarretará vencimento antecipado do saldo devedor;
9.12. determinar à Codevasf que busque junto ao município de Bom Despacho/MG a devolução da importância de R$ 65.563,63 (sessenta e cinco mil, quinhentos e sessenta e três reais e sessenta e três centavos) , referente ao saldo do Convênio 1.93.05.0030-00 (Siafi 553.881) ;
9.13. remeter cópia deste acórdão ao Tribunal de Contas do Estado de Minas Gerais, para que avalie oportunidade e conveniência de apurar possíveis irregularidades no âmbito do convênio assinado junto à Companhia de Saneamento de Minas Gerais - Copasa/MG para canalização do Córrego dos Machados, no município de Bom Despacho/MG, e ao procurador-chefe da Procuradoria da República no Estado de Minas Gerais, nos termos do § 3º do art. 16 da Lei 8.443/1992.
A ADMISSIBILIDADE
A Secretaria de Recursos (Serur) , ao promover o exame preliminar de admissibilidade dos recursos, concluiu por que aquele interposto pela Construtora Valadares Gontijo S/A fosse conhecido, nos termos do art. 32, I e do art. 33 da Lei n.º 8.443, de 1992, c/c o art. 285 do Regimento Interno (peça 218) . 
Quanto ao recurso apresentado pelo município, a unidade técnica propôs não conhecê-lo (peça 217) . Argumentou que o dispositivo do acórdão contra o qual o ente público se insurgiu, o item 9.12 (novamente transcrito abaixo) , dizia respeito a relação processual estabelecida entre o município e a Codevasf. 
9.12. determinar à Codevasf que busque junto ao município de Bom Despacho/MG a devolução da importância de R$ 65.563,63 (sessenta e cinco mil, quinhentos e sessenta e três reais e sessenta e três centavos) , referente ao saldo do Convênio 1.93.05.0030-00 (Siafi 553.881) ;
O dispositivo seria derivado do exercício da missão institucional do TCU e limitar-se-ia a expedir à entidade, objetivamente, comando de natureza mandamental, em relação ao qual esta Corte não estaria obrigada a observar contraditório e ampla defesa - obrigação circunscrita à Codevasf. Citou precedente do STF que daria suporte a sua tese. 
O Ministro José Múcio Monteiro, relator original deste feito, herdado por mim por força do art. 152 do Regimento Interno, não acolheu a proposta (peça 222) . O fez por entender que haveria clara repercussão, mesmo que de forma indireta, no patrimônio jurídico do município. Além disso, destacou, caso ocorra o trânsito em julgado do comando, o ente federativo não terá instrumentos para tentar rever a decisão junto à estatal, que terá, obrigatoriamente, que cumprir a deliberação desta Corte de Contas. Diante disso, conheceu do recurso e o encaminhou à Serur. 
O PRONUNCIAMENTO DA UNIDADE TÉCNICA 
Transcrevo, a seguir, em atenção ao art. 1º, § 3º, I, da Lei 8.443, de 1992, excerto da instrução na qual a Serur registra o exame das razões recursais oferecidas pelo responsável (peça 226) , com a anuência do titular da unidade (peça 228) .
HISTÓRICO
2.	Trata-se de tomada de contas especial instaurada Companhia de Desenvolvimento dos Vales do São Francisco e Parnaíba (Codevasf) em desfavor de Haroldo de Sousa Queiroz, ex-prefeito de Bom Despacho/MG, gestão 2005-2012, em razão de impugnação parcial das despesas do Convênio 1.93.05.0030-00 (Siafi 553.881) , que teve por objeto a execução de obras para canalização do Córrego dos Machados, situado na municipalidade, no âmbito do Programa de Revitalização da Bacia Hidrográfica do Rio São Francisco. Apurou-se superfaturamento no valor de R$ 1.061.261,19, em valores históricos, na execução do contrato 048/2006. 
2.1.	No âmbito deste Tribunal, foi promovida a citação do gestor municipal em solidariedade com a empresa contratada, Construtora Valadares Gontijo S/A. 
2.2.	As alegações de defesa apresentadas pelos responsáveis foram rejeitadas por este Tribunal, redundando na prolação do acórdão recorrido. 
ADMISSIBILIDADE
3.	O exame preliminar de admissibilidade à peça 218 - acolhido pelo Relator ad quem em despacho à peça 222 - concluiu por conhecer do recurso, suspendendo-se os efeitos dos itens 9.3, 9.4, 9.5, 9.7 e 9.8 da decisão recorrida. 
3.1.	Com relação ao recurso interposto pelo Município de Bom Despacho/MG, o exame preliminar de admissibilidade à peça 217 concluiu pelo não conhecimento, "por inexistência de legitimidade e interesse recursal". Entretanto, o Relator ad quem, no despacho à peça 222, entendeu:
4. Como afirma a Serur, trata-se do exercício de jurisdição objetiva pelo TCU. A relação processual foi estabelecida exclusivamente entre este Tribunal e a Codevasf. 
5. No entanto, ainda assim, há repercussão clara, mesmo que de forma indireta, no patrimônio jurídico do município, que, de acordo com a deliberação, será compelido pela Codevasf a devolver a quantia mencionada, sem que possa exercer o contraditório neste processo. Além disso, caso ocorra o trânsito em julgado do referido subitem 9.12, o ente federativo não terá instrumentos para tentar rever a decisão junto à estatal, que terá, obrigatoriamente, que cumprir a deliberação desta Corte de Contas. 
6. Diante disso, conheço também do recurso do Município de Bom Despacho/MG.
MÉRITO
4.	Em seu recurso, o Município de Bom Despacho/MG alega que:
	a) foi surpreendido por ofício da Companhia de Desenvolvimento dos Vales do São Francisco e do Parnaíba (Codevasf) , cobrando valor atualizado de R$ 160.908,65, em cumprimento à determinação contida no item 9.12 do Acórdão 10133/2017-TCU-Segunda Câmara;
	b) a decisão do TCU imputou uma obrigação ao Município sem que este fosse intimado de qualquer ato ou fosse oportunizada a defesa do ente, sendo que os responsáveis indicados pela tomada de contas especial eram Haroldo de Sousa Queiroz, ex-prefeito, e Construtora Valadares Gontijo;
	c) é evidente a nulidade da decisão, por ter desrespeitado os princípios constitucionais do devido processo legal, do contraditório e da ampla defesa; 
	d) o MPTCU manifestou-se no sentido de "ser o caso de determinar à CODEVASF que busque junto ao Município de Bom Despacho a devolução da importância, não devendo o valor integrar o dano a ser cobrado dos responsáveis";
	e) entretanto, o Município em momento algum foi intimado para manifestar ou se defender sobre esses valores que supostamente não teriam sido devolvidos, e sequer teve vista do processo;
	f) a impugnação foi feita ao ex-gestor municipal, que se defendeu, e no fim das contas a responsabilidade recaiu sobre o Município, que não teve chance de se manifestar a respeito;
	g) tal decisão ofende claramente os princípios constitucionais do devido processo legal, do contraditório e da ampla defesa;
	h) é injusta a imputação de responsabilidade ao Município pela devolução dos valores, uma vez que o próprio ex-gestor alegou em sua defesa que o valor foi utilizado integralmente na obra de referência;
	i) a decisão se limitou a determinar à Codevasf buscar junto ao Município a devolução do valor de R$ 65.563,63, sem qualquer fundamentação quanto à responsabilização do Município por tais valores;
	j) a decisão deve ser sempre fundamentada, por força do disposto no inciso IX do art. 93 da Constituição Federal, de modo que a decisão deve ser considerada nula.
	Análise
4.1.	Assiste razão ao Município. No decorrer de todo o processo, os únicos responsáveis mencionados foram Haroldo de Sousa Queiroz, ex-prefeito municipal, e Construtora Valadares Gontijo S/A. 
4.2.	Na instrução à peça 10, a Unidade Técnica propôs a citação apenas dos mencionados responsáveis. 
4.3.	Na instrução à peça 167, a proposta final da Unidade Técnica foi no sentido de imputar débito aos mesmos responsáveis. 
4.4.	Já o MPTCU, em sua manifestação à peça 170, aduziu: "No tocante ao saldo proporcional remanescente em conta de R$ 65.563,63, consideramos ser o caso de determinar à Codevasf que busque junto ao Município de Bom Despacho/MG a devolução da importância, não devendo o valor integrar o dano a ser cobrado dos responsáveis". Tal proposta foi acolhida pela Relatora a qua. 
4.5.	Desse modo, verifica-se que em nenhum momento o Município de Bom Despacho/MG foi chamado a se pronunciar, apesar de ter seu patrimônio jurídico atingido pelo item 9.12 da decisão recorrida. 
4.6.	Assim sendo, conclui-se que, tal como alegado, houve violação ao contraditório e ao devido processo legal, razão pela qual a decisão deve ser considerada nula com relação ao Município recorrente. 
4.7.	Em consequência, devem os autos retornar à Relatora a qua, para as providências que entender cabíveis, propondo-se a citação do Município de Bom Despacho/MG pelo valor de R$ 65.563,63.
4.8.	Não obstante a proposta acima não atinja a situação jurídica dos outros dois responsáveis (Haroldo de Sousa Queiroz e Construtora Valadares Gontijo S/A) , mas a fim de evitar tumulto processual, deve-se postergar a apreciação do recurso da Construtora Valadares Gontijo S/A para o momento em que se tenha a decisão definitiva a respeito do Município de Bom Despacho/MG. 
PROPOSTA DE ENCAMINHAMENTO
5. 	Ante o exposto, submete-se o assunto à consideração superior, propondo-se:
	a)  considerar o nulo o Acórdão 10133/2017-TCU-Segunda Câmara com relação ao Município de Bom Despacho/MG, encaminhando-se os autos à Relatora a qua, para as providências que entender cabíveis, propondo-se a citação do mencionado município pelo valor de R$ 65.563,63;
	b) sobrestar a apreciação do recurso interposto pela empresa Construtora Valadares Gontijo S/A até o saneamento das irregularidades processuais verificadas;
	c) dar ciência da decisão aos recorrentes e demais interessados.
O PARECER DO MINISTÉRIO PÚBLICO
O Ministério Público, à peça 229, dissentiu das conclusões da unidade técnica. Deixou consignado em seu parecer:
	Com as vênias de estilo, dissentimos da proposta de encaminhamento sugerida pela Unidade Técnica (peça 226) . 
		A deliberação contida no subitem 9.12 do Acórdão recorrido, que determinou à Codevasf que buscasse junto ao município de Bom Despacho/MG a devolução da importância de R$ 65.563,63 relativa ao saldo final do convênio, é comando de natureza mandamental, emitido no exercício da jurisdição objetiva do TCU, e que não afeta o patrimônio jurídico do Município. Trata-se de medida já utilizada pelo Tribunal em inúmeros julgados e que apenas cria para o credor - no caso, a Codevasf - a obrigação da adoção de providências com vistas à restituição da quantia devida. Como não houve a condenação do Município - que sequer foi chamado aos autos -, não há título a ser executado contra ele. Eventual recusa do Município em honrar a dívida objeto da disputa terá que ser discutida judicialmente pela Codevasf, uma vez que a deliberação recorrida não oferece ao credor meios para compelir o devedor a saldar a dívida. Nesse sentido, entendemos que, do ponto de vista do Município, inexiste interesse recursal, já que não houve sucumbência. Apenas os gestores da Codevasf poderiam ser alvo de sanções pelo Tribunal, caso deixassem de cumprir a determinação que lhes foi dirigida. 
		Por conta disso, no que se refere à admissibilidade do recurso interposto pelo Município, divergimos, com as vênias de estilo, do entendimento exposto pelo então Relator no Despacho a peça 222. A nosso sentir, conforme proposto inicialmente pela SERUR na instrução de admissibilidade que integra a peça 217, o referido recurso não deve ser conhecido, por falta de legitimidade recursal. 
		Em consequência, como a Unidade Técnica, ao propor a nulidade de parte do Acórdão e a restituição dos autos à Relatora a quo, não analisou o mérito do recurso interposto pela Construtora, entendemos que, nesse momento, o encaminhamento mais adequado seja a devolução do processo à SERUR, para que complemente sua atuação, apresentando a necessária manifestação sobre o mérito do mencionado recurso.  
		Por fim, na hipótese de o Tribunal, de forma diversa ao entendimento ora expressado, confirmar a posição consignada pelo então Relator no Despacho a peça 222 e decidir pelo conhecimento do recurso interposto pelo Município, sugerimos, alternativamente, que a determinação à Codevasf objeto da controvérsia (subitem 9.12) seja suprimida do Acórdão recorrido. A adoção dessa medida extrema nos parece mais adequada ao caso do que uma eventual declaração de nulidade de parte do Acórdão e o sobrestamento do julgamento do recurso da Construtora sugeridos pela Unidade Técnica. Com efeito, estando o processo próximo de uma decisão definitiva, não seria razoável, sob a ótica da racionalidade administrativa, retardar sobremaneira a futura execução de uma condenação de mais de R$ 1.250.000,00 entre débitos e multas, por conta de uma dívida de apenas R$ 65.563,63, a ser cobrada do município de Bom Despacho/MG. 
		Assim, à vista das considerações expendidas, manifestamo-nos por que:
		a) não seja conhecido o recurso de reconsideração interposto pelo Município de Bom Despacho/MG (peça 211) ;
		b) seja o presente processo restituído à SERUR, para que se manifeste quanto ao mérito do recurso interposto pela Construtora Valadares Gontijo S/A (peças 213-215) .
É o relatório.

Itamar Vicente Santos (OAB/MG 68.888); Marcos Augusto Leonardo Ribeiro (OAB/MG 88.304); Gabriel Rodrigues de Araújo (OAB/MG 118.692); Daniel Abreu Viotti (OAB/MG 45.918E); João Capanema Barbosa Filho (OAB/MG 56.270), Ordélio Azevedo Sette (OAB/MG 13.726), Fernando Azevedo Sette (OAB/MG 58.642), Luiz Ricardo Miraglia (OAB/MG 70.574), Luiz Felipe Lelis Costa (OAB/MG 106.752), Cecília Lúcio de Carvalho (OAB/MG 119.896), Carlos Gustavo de Braz Coutinho Lambach (OAB/DF 14.218/E), Rodrigo Badaró Almeida de Castro (OAB/DF 2.221/A), Jonathan Naves Palhares (OAB/DF 41.612) e outros

Procurador Marinus Eduardo De Vries Marsico.

RECURSO DE RECONSIDERAÇÃO. TOMADA DE CONTAS ESPECIAL. CONVÊNIO. IMPUGNAÇÃO PARCIAL DE DESPESAS. SUPERFATURAMENTO. CONTAS IRREGULARES. DÉBITO. MULTA. DETERMINAÇÃO. NÃO CONHECIMENTO DE UM DOS RECURSOS. RETORNO DOS AUTOS À UNIDADE TÉCNICA COMPETENTE PARA O EXAME DO OUTRO RECURSO.

TOMADA DE CONTAS ESPECIAL (TCE)

Secretaria de Recursos (Serur).

Atuo por força do art. 152 do Regimento Interno.
Trata-se de recursos de reconsideração interpostos pelo Município de Bom Despacho (MG) e pela Construtora Valadares Gontijo S/A em face do Acórdão 10133/2017-TCU-Segunda Câmara, relatora a Ministra Ana Arraes. Apenas o recurso apresentado pela empresa pode ser conhecido, uma vez que foram atendidos os requisitos de admissibilidade previstos para a espécie no art. 285 do Regimento Interno. O recurso apresentado pelo município não pode ser conhecido porque a decisão combatida é de natureza mandamental e não lhe gera sucumbência. No mérito, este processo ainda não está pronto para ser julgado, motivo por que deve retornar à Secretaria de Recursos para instrução do recurso interposto pela empresa. Vejamos.
A tomada de contas especial julgada mediante o acórdão recorrido tratou de irregularidades na utilização de recursos federais repassados ao município por meio do Convênio n.º 1.93.05.0030-00 firmado com a Companhia de Desenvolvimento dos Vales do São Francisco e do Parnaíba (Codevasf) . O objeto do ajuste era a execução de obras para canalização do Córrego dos Machados, no âmbito do Programa de Revitalização da Bacia Hidrográfica do Rio São Francisco. Foram repassados R$ 4.164.889,10 ao município. A contrapartida montou a R$ 462.765,41.
A empresa teve suas contas julgadas irregulares, foi condenada, em solidariedade com o ex-prefeito do município, a restituir débito no valor de R$ 1.061.261,19, e também a pagar multa individual no valor de R$ 100.000,00. Esta decisão se deveu a superfaturamento do contrato firmado entre o município e a empresa para a execução das obras objeto do convênio.
À Codevasf foi determinado que buscasse a devolução, pelo município, da importância de R$ 65.563,63, referente ao saldo do convênio (item 9.12 da decisão) . 
A Secretaria de Recursos propõe declarar nulo o item 9.12 da decisão, haja vista que o cumprimento do comando atingiria patrimônio jurídico do município sem que este tivesse sido ouvido. No entender da unidade, o processo deveria retornar à Relatora a quo, para que, se assim entendesse, promovesse a citação do município. Em adição, propõe sobrestar o processo quanto ao julgamento da construtora até o saneamento dos autos, apenas para evitar tumulto processual.
O Ministério Público não acompanha as conclusões oferecidas pela unidade. 
0. Discorda da tese inserta no despacho de peça 222, em que o então relator destes recursos, Ministro José Múcio Monteiro, decidiu conhecer do recurso interposto pelo município, fazendo referência à análise constante da instrução em que unidade técnica propôs não o conhecer (peça 217) . Argumenta que o item 9.12 da decisão traria, objetivamente, comando de natureza mandamental dirigido à Codevasf, no exercício da missão constitucional desta Corte de Contas - medida semelhante já teria sido adotada em inúmeros julgados. 
0. Entende que não haveria sucumbência para o município, pois não há título a ser executado contra o ente. Caso o município se recusasse a honrar sua dívida, a Codevasf teria que recorrer à justiça, pois a entidade não disporia de meios para compelir o devedor a saldá-la.
0. Propõe, então, não seja conhecido o recurso de reconsideração interposto pelo município e sejam restituídos estes autos à Serur, para que se manifeste quanto ao mérito do recurso interposto pela empresa.
Acolho a proposta oferecida pelo Ministério Público, tomando a análise realizada como razão para decidir. 
Ora, o dispositivo combatido apenas impele a Codevasf a buscar que o município cumpra obrigação que assumiu quando da assinatura do convênio. Eventual recusa em adimplir o compromisso deverá ser resolvida por meio da aplicação dos termos do ajuste que relaciono (Cláusula Quarta, item 4.2 "h", Cláusula 12, item 12.3, e Cláusula 20, que transcrevo abaixo) . 
4.2 Compete ao (à) CONVENENTE:
[...]
h) restituir à CONCEDENTE o eventual saldo de recursos, inclusive os provenientes das receitas obtidas das aplicações financeiras, nos termos do § 6° do art. 21 da IN STN n° 1/97, nos prazo de 30 (trinta) dias da conclusão, extinção, denúncia ou rescisão deste instrumento;
[...]
12. Cláusula Doze - DA PRESTAÇÃO DE CONTAS
[...]
12.3 Quando da conclusão, denúncia, rescisão ou extinção deste Convênio, os saldos financeiros remanescentes, inclusive os provenientes das receitas obtidas em aplicações financeiras realizadas, serão devolvidos à CODEVASF, atualizados monetariamente, no prazo improrrogável de 30 (trinta) dias do evento, sob pena de imediata instauração de tomada de contas especial do responsável.
[...]	
20 Cláusula vinte - DO FORO 
Fica eleito o Foro da Justiça Federal, Subseção Judiciária de Montes Claros, no estado de Minas Gerais, para dirimir quaisquer dúvidas suscitadas na execução deste instrumento, renunciando as partes a qualquer outro, por mais privilegiado que seja.
Assim, a determinação expedida pelo TCU não inova nem acrescenta obrigação para a Codevasf. Ou seja, ainda que o Tribunal não houvesse determinado que a entidade buscasse o devido ressarcimento, seria sua obrigação fazê-lo, pois não pode renunciar a direito em prejuízo de seus cofres. Portanto, uma vez que a Codevasf tem ciência do direito/dever de buscar o ressarcimento do prejuízo, a determinação é inócua em relação aos interesses do município. De qualquer forma, o contraditório e a ampla defesa estão plenamente garantidos, devendo ser exercido no momento adequado.
Além disso, citar o município, como sugerido pela unidade técnica, seria medida divergente do que registra a jurisprudência desta Corte há longa data (a exemplo do Acórdão nº  7.025/2012 - 1º Câmara, relator o Ministro José Múcio Monteiro; do Acórdão 2860/2011-TCU-Segunda Câmara, relator o Ministro Ubiratan Aguiar; e do Acórdão 1352/2010-TCU-Primeira Câmara, relator o Ministro Valmir Campelo) . O ente federativo que se beneficia de transferências de recursos federais somente é chamado a responder por débito caso a irregularidade verificada tenha trazido benefícios para a comunidade sob sua jurisdição. Não há nos autos nenhuma evidência de que a municipalidade tenha sido beneficiada.
Conforme defendido pela unidade técnica na instrução de peça 165, que antecede o acórdão recorrido, o ex-Prefeito não conseguiu evidenciar que o dinheiro correspondente ao saldo fora empregado no objeto do ajuste, conforme alegou. Demais, este saldo não permaneceu na conta corrente própria do convênio ao término de sua vigência, conforme se depreende do relatório de análise da prestação de contas final elaborado pela Codevasf (peça 1., p. 156 a 162) . Assim, citar o município poderia representar-lhe gravame ainda maior, pois, se não conseguisse comprovar a boa destinação deste saldo, poderia ter suas contas julgadas irregulares, sem prejuízo de que fosse ainda condenado em débito, com a possibilidade da incidência de juros de mora sobre o montante da dívida.
Afasto a preocupação, expressa pelo relator que me antecedeu, de que esteja sendo suprimida do município uma das oportunidades de exercer o direito ao contraditório e à ampla defesa. S. Exa. afirmou que, a Codevasf teria obrigatoriamente que cumprir a deliberação desta Corte de Contas. 
Com as devidas vênias por apreciar o caso de outra maneira, se a Codevasf, ao convocar  o município para que cumpra o compromisso firmado, na forma da lei, colha evidências, hoje faltantes dos autos, de que a dívida não existe ou de que o município não tem responsabilidade sobre esta, deve considerar tais evidências. Isto, porque não se pode conceber que determinação desta Corte, diante de circunstâncias fáticas supervenientes, se sobreponha à legislação aplicável, ou que imponha a execução de medida que passe a não ser exequível. Em casos em que isto ocorre, o Tribunal tem considerado que a determinação expedida perde seu objeto.
No entanto, a fim de que não paire dúvidas sobre o risco de supressão de direitos, pode-se alterar de ofício o item 9.12 da decisão para que passe a apresentar a seguinte redação:
9.12. determinar à Codevasf que, respeitado o direito à ampla defesa e ao contraditório na forma das normas aplicáveis, busque junto ao município de Bom Despacho/MG a devolução da importância de R$ 65.563,63 (sessenta e cinco mil, quinhentos e sessenta e três reais e sessenta e três centavos) , referente ao saldo do Convênio 1.93.05.0030-00 (Siafi 553.881) ;[grifo apenas para explicitar o acréscimo]
Por fim, registro que recebi na data de ontem documentação da Azevedo Sette Advogados informando a renúncia aos mandatos que lhes haviam sido outorgados pela Construtora Valadares Gontijo S/A, pelo que solicitam a retirada do processo de pauta (Peça 235) .
Esclareço que no presente momento processual não há discussão quanto ao mérito do recurso da Construtora Valadares Gontijo S/A. Discute-se apenas o conhecimento do recurso impetrado por outro recorrente, o Município de Bom Despacho (MG) .
Quanto ao recurso ofertado pela construtora, proponho tão somente conhecê-lo e restituí-lo à unidade técnica para instrução.
Assim, mantenho o processo em pauta.
Face ao exposto, Voto por que o Tribunal adote o Acórdão que ora submeto à consideração deste Colegiado.
TCU, Sala das Sessões Ministro Luciano Brandão Alves de Souza, em 14 de julho de 2020.
RAIMUNDO CARREIRO 
Relator